臺灣高等法院臺南分院刑事判決　　　　　九十一年度上重更(二)字第三五一號　　潛
　　　上　訴　人
　　　即　被　告　丁　○　○
　　　指定辯護人　本院公設辯護人　戊　○　○
右上訴人因殺人案件，不服臺灣臺南地方法院重訴字第七號中華民國九十年七月六日
第一審判決（起訴案號：臺灣臺南地方法院檢察署九十年度偵字第四八三一號），提
起上訴，經本院判決後，由最高法院第二次發回更審，本院判決如左：
      主      文
原判決撤銷。
丁○○殺人未遂，處有期徒刑陸年；又殺人，處無期徒刑，褫奪公權終身，扣案檳榔
刀壹把沒收；應執行無期徒刑，褫奪公權終身，扣案檳榔刀壹把沒收。
      事      實
一、丁○○與黃麗華係男女朋友關係，因懷疑黃麗華另結新歡，移情別戀，心有不甘
    ，竟基於殺人之犯意，於民國（下同）九十年四月十七日晚上十時十分許，在臺
    南市○○區○○路二一六號前，持水果刀一把（未扣案）朝黃麗華胸部、背部與
    左額頭足以致命之身體部位及左臂、左大腿猛刺，致黃麗華左前胸五×二公分、
    左額頭五×二公分、左上臂二×三公分、左後背三公分長、左前大腿三公分長等
    多處撕裂傷及左側血胸，倖經鄰人及時將黃麗華送往國立成功大學附設醫院急救
    ，始免於死。嗣得知黃麗華於警訊指訴其犯行，遂另行起意，復基於殺人之犯意
    ，於同月二十日上午七時二十五分稍前（起訴書誤載為七時四十分許），持其所
    有檳榔刀一把，前往臺南市○○路國立成功大學附設醫院第○八七八Ａ號病房，
    乘黃麗華臥床之際，以檳榔刀朝黃麗華左前胸接近心、肺足以致命部位猛刺，致
    穿刺黃麗華左前胸，造成左肺刺傷、心臟穿刺傷合併立即出血性休克、左耳切割
    傷、左腋下左前臂切割傷，經實施緊急開心及開胸手術，惟手術後仍因失血性休
    克合併腦死，延至同日下午五時二十分許不治死亡。丁○○行兇後隨即經國立成
    功大學附設醫院駐警衛（未具司法警察身分）報警當場查獲，並扣得丁○○所有
    供作案用檳榔刀一把。
二、案經臺南市警察局第五分局報告臺灣臺南地方法院檢察署檢察官偵查起訴。
      理      由
一、訊據上訴人即被告丁○○不否認先後兩次有持刀行兇之犯行，惟辯稱：伊無意殺
    害黃麗華，且案發當時曾經自首等語。
二、經查：
(一)被告於前揭時地二度持刀刺殺被害人黃麗華之事實，業據被告丁○○於警訊、偵
    查中及本院更審審理時坦承不諱（見警卷第一頁背面至第三頁背面、偵查卷第九
    頁、本院上訴卷第四十五頁、本院上重更一卷第一一三頁），且被告第一次持刀
    刺殺被害人之事實，核與被害人黃麗華生前於九十年四月十七日警訊時所為指訴
    情節相符，被害人於四月十七日第一次被刺殺後，受有左前胸五×二公分、左額
    頭五×二公分、左上臂二×三公分、左後背三公分長、左前大腿三分長等多處撕
    裂傷及左側血胸，有國立成功大學醫學院附設醫院診斷證明書及本院前審調閱之
    該院被害人病歷表暨護理記錄內之九十年四月十七日救護紀錄表可憑（見警卷第
    四頁背面、第十三頁及被害人病歷表暨護理記錄外放），並經主治醫師乙○○證
    述在卷（見本院上重更二卷第五十五頁）。至於被告第二次持刀刺殺被害人之事
    實，亦經在場目擊證人即被害人之母黃魏兩難於警訊、原審及本院前審證述明確
    ，且有被告持以行兇之檳榔刀壹把扣案足資佐證，被害人於四月二十日第二次被
    刺殺，造成左肺刺傷、心臟穿刺傷合併立即出血性休克、左耳切割傷、左腋下左
    前臂切割傷，經實施緊急開心及開胸手術，手術後仍處於休克腦死狀態，有國立
    成功大學醫學院附設醫院診斷證明書及該院檢送之病歷表暨護理記錄可憑（見警
    卷第四頁背面、第十三頁及病歷表暨護理記錄外放），復經主治醫師乙○○證述
    在卷（見本院上重更二卷第五十五頁）。被害人先後二次為被告刺殺，導致失血
    性休克合併腦死，而不治死亡（見上開醫院病歷暨護理記錄、及檢察署驗斷書，
    相驗卷第十至十三頁），亦經臺灣臺南地方法院檢察署檢察官督同法醫師相驗明
    確，填有相驗屍體證明書、驗斷書及勘驗筆錄等在卷可憑。
(二)按額頭及胸部乃人之要害所在，以利刃猛刺足以致命，此為一般人應有之常識，
    被告對此亦應有所認識，衡諸被告因被害人另結新歡，移情別戀，心有不甘，於
    九十年四月十七日先以水果刀利器朝被害人要害之左前胸、額頭等部位猛刺，其
    中刺及被害人左前胸五×二公分之傷，造成肺部受傷，左側血胸，如未緊急送醫
    ，會造成生命危險，經主治醫師乙○○證述在卷（見本院上重更二卷第五十五、
    五十六頁），顯見被告基於殺人犯意所為，灼然甚明。另於同年四月十七日被害
    人住院後，獲悉被害人於警訊為不利之指訴，竟於同月二十日另行起意持檳榔刀
    一把，前往國立成功大學附設醫院○八七八Ａ號病房內朝被害人左前胸接近心肺
    足以致命部位猛刺，致穿刺被害人左前胸，造成左肺刺傷、心臟穿刺傷合併立即
    出血性休克、左耳切割傷、左腋下左前臂切割傷，經國立成功大學附設醫院實施
    緊急開心開胸手術，手術後仍處於休克腦死狀態，延至同日下午五時二十分許不
    治死亡，顯見被告持檳榔刀刺殺被害人時，亦基於殺人犯意所為（見警卷第三頁
    背面被告之初供、及診斷證明書記載）。足見被告第二次殺人行為，乃嗣後另行
    起意所為，不在最初預定犯罪計劃內。
(三)至被告於原審法院雖供稱：「刺後黃麗華母親在門口喊救人，當時我走到門口靠
    服務處，我向在場看護人員稱要自首，要他們叫警察來，警察約二十分鐘即過來
    ，我一直在該處等候並未逃離」、「亂刺二刀後，出病房門，承認殺人，請值班
    醫護人員報警」等語（見一審卷第十一頁、第五十五頁），惟查被告拿檳榔刀刺
    殺被害人之際，因被害人喊叫，護士丙○○聞聲即趕至該病房撞見，並打電話通
    知該院駐衛警，在醫院內將被告逮獲，並向派出所報警等情，業據證人即國立成
    功大學醫學院附設醫院駐衛警甲○○及護士丙○○結證在卷（見本院上更一卷九
    十、九十一頁、上重更二卷第三十八、四十八、四十九頁），並經該醫院以九十
    一年一月二五日（九一）成附醫護字第○四三八號函覆：「黃麗華女士被殺時，
    是丙○○護理人員打電話通報本院駐警人員，再由駐警人員余廣泰及王木林將丁○○帶離護理站，之後向開元派出所報案，由該所派員帶回」等詞（見本院上更
    一卷第七十三頁）。因此本件係成大醫院駐衛警向開元派出所報案，且報案紀綠
    表上所載（三五○五）代號，乃警方勤務指揮中心之分機號碼，亦經臺南市警察
    局第五分局員警己○○證述在卷（見本院上重更二卷第四十八頁），並有卷附臺
    南市警察局第五分局函送之受理各類案件紀錄表在卷可參（見一審卷第三十頁）
    。何況被告於本院亦供稱：「（你當時殺人後，有無託他人報案？）沒有」等語
    （見本院上重更二卷第三十九、四十頁），證人即駐衛警余廣泰亦具結證稱：「
    （案發時，被告是否有請你們報案，說要自首？）沒有聽到」等語（見本院上重
    更二卷第四十九頁）。由上開證據顯示，被告案發後並未有自首行為。雖成大醫
    院社工部社工員謝玉娟於本院前審證稱：「我到現場時，我是有聽說被告要找警
    察報案」云云（見本院上更一卷第五十頁），然謝玉娟乃成大醫院社工人員，並
    非最早趕至病房內，且被告行兇時，即為護士丙○○發現，並通知駐衛警向開元
    派出所報案，業如前述，是證人謝玉娟證言尚難資為被告已自首之論據。至於護
    士丙○○於本院前審始則證稱：「大約那天清晨七時許，我一聽到黃麗華在喊叫
    ，我就跑過去第一個看到，我就打電話給我們警衛及叫醫師，沒有打電話報警」
    （見本院上更一卷第九十頁），同次訊問又證稱：「我是看到馬上報警」（見同
    上卷九三頁），雖然未盡一致，然據丙○○於本院證稱：「我之意思是通知警衛
    ，我們作業程序，即是通知警衛，且電話打外線需經總機轉或撥○，程序麻煩，
    所以我們大都直接找警衛。」（見本院上重更二卷第三十九頁），亦核與上開成
    大醫院函示內容相符，足見護士丙○○其後所稱報警，實係通知該校駐衛警報案
    之意，非親自直接向派出所報案。依此而論，本件上引受理各類案件紀錄表所載
    報案人報警，應非被告委託他人報案所為，而係丙○○通知成大醫院駐衛警余廣
    泰轉知成大醫院值班台人員以電話向警方報案，在報案之前，均無證據顯示被告
    委託他人報警，綜此事證，足認被告不符合刑法自首要件，自無法減輕其刑。
(四)本件被害人為被告所刺殺之第一、二次之傷勢，依成大醫院開具之診斷證明書及
    病歷表與護理記錄一併記載：「左前胸穿刺傷造成左肺刺傷、心臟穿刺傷、合併
    立即出血性休克、左耳切割傷、左腋下左前臂切割傷」、「病患於九十年四月十
    七日因多處撕裂傷及左側血胸，經急診入院，住院期間，病患因上述原因發生立
    即休克，于九十年四月二十日接受緊急開心開胸手術，術後仍處於休克狀態」等
    字樣（見警卷第十三頁及外放之病歷表暨護理記錄），乍看難以確實分辨。惟經
    本院依此次最高法院發回意旨，傳訊該院主治醫師乙○○調查，據其證稱：被害
    人第一次所受傷勢，依病歷表暨護理記錄內（九十年七月四日）救護記錄表記載
    ，為左前胸五×二公分、左額頭五×二公分、左上臂二×三公分、左後背三公分
    長、左前大腿三分長等多處撕裂傷及左側血胸，第二次所受傷勢，乃診斷證明書
    上所載左肺刺傷、心臟穿刺傷合併立即出血性休克、左耳切割傷、左腋下左前臂
    切割傷，實施經緊急開心及開胸手術，手術後仍處於休克狀態等語（見本院上重
    更二卷第五十五、五十六頁），該部分事實始獲釐清。
(五)被告雖於警訊供稱第二次刺殺被害人時間，為九十年四月二十日上午七時四十分
    ，惟依卷附台南市警察局第五分局函送受理各類案件紀錄所載，警方係於九十年
    四月二十日上午七時二十五分即接獲電話報案（見一審卷第三十頁），則被告前
    開所供時間顯係記憶有誤，自應以警方接獲報案時間九十年四月二十日上午七時
    二十五分稍前，為被告第二次刺殺被害人之時間，較為正確。
(六)被告嗣於本院前審辯稱：那天是黃麗華約伊去醫院，說要與伊分手，伊始憤而持
    刀殺黃麗華云云，然既與上開被告警訊所供因黃麗華要其坐牢，乃又至病房將其
    殺害等情不合，顯係飾卸刑責之詞，自無足採。綜上所述，本件事證已臻明確。
    被告之犯行堪以認定。
五、被告基於殺人犯意，於九十年四月十七日刺殺被害人，因被害人經人送醫而未生
    死亡結果，核該部分所為，係犯刑法第二百七十一條第二項、第一項殺人未遂罪
    。又被告於同年四月二十日另行起意刺殺被害人死亡，核該部分所為，係犯同條
    第一項殺人罪。被告先後二次殺人未遂及既遂犯行，其中第一次乃因被害人另結
    新歡，移情別戀，心有不甘，於四月十七日殺害被害人未遂，第二次乃因被害人
    要被告去坐牢，復於四月二十日前往醫院殺害被害人死亡，二次殺人原因顯然不
    同，第二次犯行應係另行起意所為，不在最初預定犯罪計劃之內，顯然犯意各別
    ，應予分論併罰。
六、原審以被告事證明確，因予論罪科刑，固非無見。然查(一)原判決認定被告二次殺
    人行為，係基於概括犯意所為，而依連續犯規定論以一罪，洵有不當。(二)依卷附
    臺南市警察局第五分局函送之受理各類案件紀錄表所載，警方係於九十年四月二
    十日上午七時二十五分接獲電話報案（見第一審卷第三十頁），原判決竟認定被
    告於九十年四月二十日上午七時四十分許，持其所有之檳榔刀一把刺殺被害人，
    亦有與卷證不符之疏略。(三)另被害人所受左前胸穿刺，造成左肺刺傷、心臟穿刺
    傷合併立即出血性休克、左耳切割傷、左腋下左前臂切割傷等傷勢，係第二次為
    被告刺殺之傷，原判決認定為被害人第一次遭被告所刺之傷，亦有不當。被告上
    訴意旨，否認有殺人犯意，並主張自首，固不足採；然原判決既有可議，自屬無
    可維持，應由本院將原判決撤銷改判。爰審酌被告於光天化日之下前往醫院內，
    在被害人母親當場目睹下，對於傷重臥床、無力抵抗之被害人猛刺要害，犯罪行
    徑駭人聽聞；又犯罪後雖坦承犯行，惟並未與被害人家屬商談民事賠償事宜，及
    因認被害人移情別戀，另結新歡，無從挽回下，由愛生恨，殺人未果；又因被害
    人據實指訴，憤而第二度殺害被害人，必欲置其於死之犯罪動機等一切情狀，就
    殺人未遂部分量處有期徒刑陸年；殺人既遂部分量處無期徒刑，並宣告褫奪公權
    終身，復定其應執行刑為無期徒刑，褫奪公權終身。扣案檳榔刀一把，為被告所
    有供殺害被害人所用之兇器，業經被告供承在卷，併依刑法第三十八條第一項第
    二款規定沒收；至被告另持以殺害被害人之水果刀一把，因未扣案，且被告在警
    局供稱業已拋棄，為免日後執行困難，爰不予宣告沒收。
七、據上論斷，應依刑事訴訟法第三百六十九條第一項前段、第三百六十四條、第二
    百九十九條第一項前段、第二百七十一條第一項、第二項、第三十七條第一項、
    第三十八條第一項第二款、第五十一條第四款，判決如主文。
本案經檢察官林炎昇到庭執行職務。
中  華  民  國      九十一      年        十        月        二        日
                                臺灣高等法院臺南分院刑事第一庭
                                    審判長法官  茆    臺    雲
                                          法官  李    文    福
                                          法官  蔡  長    林
右正本證明與原本無異。
殺人未遂部分如不服本判決，應於判決送達後十日內向本院提出上訴狀，其未敘述理
由者並應於提出上訴狀後十日內向本院補提理由書（應附繕本），殺人既遂部分依職
權送上訴。
                                    法院書記官  李    培    薇
中  華  民  國      九十一      年        十        月        三        日
附錄本案論罪科刑法條全文：
刑法第二百七十一條第一項、第二項：
  殺人者，處死刑、無期徒刑或十年以上有期徒刑。
  前項之未遂犯罰之。
